臺灣臺中地方法院民事判決
110年度訴字第2822號
原      告  王培堃  

訴訟代理人  洪永叡律師
被      告  台中商業銀行股份有限公司

法定代理人  王貴鋒  
訴訟代理人  侯信全  
上列當事人間債務人異議之訴事件，本院於民國111年1月18日言
詞辯論終結，判決如下：
    主      文
確認本院一○一年度司執字第三七一四二號債權憑證及一一○年度
司執字第九九○二○號繼續執行紀錄表所載被告對原告之債權，其
中「按本金新臺幣壹佰肆拾伍萬參仟貳佰貳拾陸元自民國七十七
年七月二十二日起至民國八十七年九月十一日止，按年息百分之
十點七五計算之利息」部分之債權請求權不存在。
被告不得再執前項債權憑證及繼續執行紀錄表對原告聲請強制執
行前項利息。
原告其餘之訴駁回。 
訴訟費用由原告負擔。 
    事實及理由
壹、程序方面：
    按訴狀送達後，原告不得將原訴變更或追加他訴。但請求之
    基礎事實同一者，不在此限，民事訴訟法第255條第1項第2
    款定有明文。原告起訴聲明請求：㈠確認本院101年度司執字
    第37142號債權憑證（原告誤載為37412號，以下逕予更正，
    並下稱系爭債權憑證）及105年度司執字第131484號繼續執
    行紀錄表所載被告對原告之債權【即本金新臺幣（下同）14
    5萬3,226元及利息及違約金債權】請求權不存在。㈡本院110
    年度司執字第99020號清償債務強制執行事件之執行程序應
    予撤銷。㈢被告不得再執本院系爭債權憑證（含105年度司執
    字第131484號繼續執行紀錄表）對原告聲請強制執行。嗣於
    民國111年1月18日變更聲明為：㈠確認系爭債權憑證及110年
    度司執字第99020號繼續執行紀錄表所載被告對原告之債權
    （即本金145萬3,226元及利息及違約金債權）請求權不存在
    。㈡被告不得再執系爭債權憑證及繼續執行紀錄表對原告聲
    請強制執行（見本院卷第123頁）。經核與前開規定相符，
    應予准許。
貳、實體方面：
一、原告主張：
　㈠訴外人即原告姑姑王富美於75年間向被告之前身臺中區中小
    企業銀行貸款400萬元，並以原告為連帶保證人及以原告所
    有位於臺中市北區山西路之透天厝房地（下稱系爭房地）為
    被告設定最高限額抵押權400萬元。後王富美未繳納貸款，
    被告以拍賣抵押物裁定為執行名義向本院聲請拍賣系爭房地
    ，並於77年7月21日拍定，同年9月10日上午8時半在本院民
    事執行處分配（下稱系爭執行案件），被告共受償400萬元
    ，不足額為145萬3,226元及自77年7月22日起至清償日止之
    利息及違約金（下稱系爭債權），系爭執行案件應於77年7
    月21日拍定時終結或至遲於同年9月10日分配時終結。
　㈡被告嗣於92年9月12日持本院77年度促字第3101號支付命令（
    下稱系爭支付命令）及確定證明書為執行名義，向本院聲請
    對原告及王富美強制執行換發債權憑證，經本院發給被告92
    年執十字第37689號債權憑證，然被告於77年6月間收受系爭
    支付命令確定證明書，自斯時起即可行使請求權，被告遲至
    92年9月12日才以系爭支付命令及確定證明書為執行名義聲
    請強制執行換發債權憑證，已逾15年請求權時效。其後以系
    爭支付命令為執行名義所陸續換發之92年執十字第37689號
    債權憑證、96年度執字第20678號債權憑證、系爭債權憑證
    、105年度司執字第131484號及110年度司執字第99020號繼
    續執行紀錄表，均不生中斷時效或中斷事由終止重新起算時
    效之問題。
　㈢被告對原告之系爭債權請求權雖於77年間對原告聲請強制執
    行而中斷，並於執行程序終結時重新起算，其中本金及違約
    金債權請求權之時效經重新起算15年至92年9月10日止已完
    成而消滅，利息請求權之時效經重新起算至82年9月10日已
    完成而消滅，被告於時效完成後之92年9月12日才向本院聲
    請對原告強制執行換發債權憑證，已無中斷時效之效果，原
    告自得拒絕給付。縱認被告於92年9月12日聲請強制執行換
    發債權憑證時，其對原告之本金及違約金債權請求權尚未罹
    於15年時效而消滅，然自77年7月22日起至87年9月11日利息
    債權請求權已罹於5年時效而消滅，爰依法提起本件訴訟等
    語。
　㈣並聲明：⒈確認系爭債權憑證及110年度司執字第99020號繼續
    執行紀錄表所載被告對原告之系爭債權請求權不存在。⒉被
    告不得再執系爭債權憑證及繼續執行紀錄表對原告聲請強制
    執行。
二、被告則以：強制執行程序在債權人未實際受領分配款前，執
    行程序尚未終結，故民法第137條強制執行行為終止之時效
    重新起算時點，應自債權人實際受領分配款之日起算。本院
    系爭執行案件定於77年9月10日分配，惟被告為金融機構，
    以撥匯方式受領該分配款，本院執行處於撥匯案款時，應通
    知債權人、債務人、各稅捐稽徵機關、其他受有案款之利害
    關係人及法院會計室，而會計室於收受前開發還案款通知，
    並審查無誤後，再開立相關憑證至財政部地區支付處，由其
    將案款撥付受款人陳報之帳戶，上開法院作業程序依經驗法
    則，至少需花費14個工作天，則系爭執行案件最早自77年9
    月24日始生強制執行終止之效力，系爭債權請求權時效亦自
    當日重新起算，被告就其中不足清償部分，復於92年9月12
    日再次聲請強制執行，並未罹於消滅時效等語置辯。並聲明
    ：原告之訴駁回。
三、得心證之理由：
  ㈠按確認法律關係之訴，非原告有即受確認判決之法律上利益
    者，不得提起之，民事訴訟法第247條第1項前段定有明文。
    所謂即受確認判決之法律上利益，係指因法律關係之存在與
    否不明確，致原告主觀上認為其在法律上之地位有不安之狀
    態存在，且此種不安之狀態，能以確認判決將之除去者而言
    （最高法院52年台上字第1240號判決意旨參照）。查原告主
    張被告所持系爭債權憑證及110年度司執字第99020號繼續執
    行紀錄表所載，被告對原告之系爭債權請求權已罹於時效消
    滅而提起本件債務人異議之訴，並同時訴請確認系爭債權憑
    證所載之債權請求權已不存在，而本院110年度司執字第990
    20號清償債務強制執行事件之執行程序雖已終結，然系爭債
    權憑證既為合法之執行名義而具執行力，則原告所主張上情
    倘未經本院判決予以確認，原告私法上地位仍有受侵害之危
    險，參酌前揭規定，原告訴請確認被告就系爭債權憑證及11
    0年度司執字第99020號繼續執行紀錄表所載被告對原告之債
    權請求權不存在，及被告不得再持系爭債權憑證及上開繼續
    執行紀錄表對原告聲請強制執行，仍有即受確認判決之法律
    上利益，先予敘明。
  ㈡原告主張其於75年間擔任王富美向被告貸款400萬元之連帶保
    證人，並原告所有系爭房地為被告設定最高限額抵押權400
    萬元，因王富美未依約繳款，被告以拍賣抵押物裁定為執行
    名義向本院聲請拍賣系爭房地，並於77年7月21日拍定，同
    年9月10日上午8時半在本院民事執行處分配，被告共受償40
    0萬元，不足額為145萬3,226元及自77年7月22日起至清償日
    止之利息及違約金。被告嗣於92年9月12日持系爭支付命令
    及確定證明書為執行名義，向本院聲請對原告及王富美強制
    執行換發債權憑證，經本院發給被告92年執十字第37689號
    債權憑證，其後再以系爭支付命令為執行名義陸續換發96年
    度執字第20678號債權憑證、系爭債權憑證、105年度司執字
    第131484號及110年度司執字第99020號繼續執行紀錄表等情
    ，有原告提出之系爭執行案件分配表、系爭債權附表、系爭
    支付命令及確定證明書、被告92年聲請強制執行換發債權憑
    證狀、92年執十字第37689號債權憑證、96年度執字第20678
    號債權憑證、系爭債權憑證、105年度司執字第131484號繼
    續執行紀錄表等件為憑，並經本院依職權調閱上開執行卷宗
    查明屬實，且為被告所不爭執，堪予認定。
　㈢被告聲請執行之系爭本金及違約金債權請求權尚未罹於時效
    ： 
　⒈按消滅時效，自請求權可行使時起算，民法第128條前段定有
    明文。所謂請求權可行使時，係指權利人得行使請求權之狀
    態而言。次按消滅時效因開始執行行為或聲請強制執行而中
    斷；時效中斷者，自中斷之事由終止時，重行起算，民法第
    129條第2項第5款、第137條第1項分別定有明文。再按執行
    名義所載之債權，在強制執行中未受全部清償前，不得謂為
    終結，如債權人請求執行返還借款，如僅經拍賣債務人之財
    產未將價金交付債權人時，其執行程序即未終結（最高法院
    48年度台上字第359號裁判意旨參照）。另按違約金之約定
    ，為賠償給付遲延所生之損害，於債務人給付遲延時，債權
    人始得請求，既非定期給付之債務，與民法第126條所規定
    之性質不同，其時效為15年而非5年（最高法院95年度台上
    字第633 號、96年度臺簡上字第25號、98年度台上字第911
    號裁判參照）。
  ⒉原告主張被告於92年9月12日聲請強制執行換發債權憑證之系
    爭債權，自77年9月10日系爭執行案件分配終結起至92年9月
    12日聲請強制執行時已超過15年，已罹於時效云云。查被告
    對原告聲請執行者為借款保證債務，其本金及違約金之請求
    權消滅時效均為15年，依原告提出之系爭執行案件分配表所
    示，其上記載「一、本件定於77年9月10日上午8時半在本院
    民事執行處分配，屆時請攜帶身分證、印章來院領款。二、
    對本院分配如有異議，應於分配期日前具狀聲明，逾期視為
    無異議。」（見本院卷第25頁），可知77年9月10日係執行
    法院就強制執行拍賣所得價金製作分配表後，定期通知債權
    人、債務人、參與分配債權人到場實行分配之期日，經於分
    配期日後無人對分配表表示異議而確定時，始另行通知債權
    人領款，故分配期日並非實際發款日，強制執行程序於該日
    尚未終結，被告抗辯應以其實際受領分配款日，為執行程序
    終結日，即屬可採。而原告未舉證證明被告已於77年9月10
    日領得分配款，則被告於實際領取分配款後，就不足額部分
    ，於92年9月12日具狀對原告聲請強制執行換發債權憑證（
    見本院卷第37至41頁），其本金及違約金請求權均未罹於15
    年時效期間。
　⒊其後被告於96年、101年、105年、110年間對原告聲請強制執
    行系爭債權，亦未逾15年，堪認被告聲請執行之債權中，本
    金及違約金債權均經被告於時效屆滿前合法中斷時效，自未
    罹於15年之時效甚明。原告雖主張被告於77年6月間收受系
    爭支付命令確定證明書（見本院卷第35頁），其於92年9月1
    2日聲請強制執行換發債權憑證，其債權已罹於15年時效云
    云；惟查，系爭支付命令記載債務人王富美及原告應連帶給
    付被告借款400萬元，及自74年9月25日起至清償日止按年息
    10.75%計算之利息及違約金，顯見系爭支付命令所載之債權
    ，與被告於77年間聲請拍賣抵押物之系爭執行案件之債權同
    一，而該債權既未罹於15年時效，原告此部分主張，即屬無
    據。
　㈣被告聲請執行之利息部分，就77年7月22日起至87年9月11日
    止按年息10.75%計算之利息債權請求權部分，則已罹於時效
    ： 
    按利息、紅利、租金、贍養費、退職金及其他1年或不及1年
    之定期給付債權，其各期給付請求權，因5年間不行使而消
    滅，民法第126條定有明文。被告於77年間系爭執行案件領
    得分配款後，就不足額部分於92年9月12日聲請強制執行換
    發債權憑證，請求執行之債權為本金145萬3,226元，及自77
    年7月22日起至清償日止按年息10.75%計算之利息，及自同
    日起至清償日止，其逾期6個月以內者，按上開利率10%，超
    過6個月者，就超過部分按上開利率20%計算違約金（見本院
    卷第39、45頁）。依上開規定，本件借款債權之各期利息請
    求權之消滅時效為5年，則被告於92年9月12日向本院聲請強
    制執行前5年之利息，並未罹於消滅時效，而於被告聲請強
    制執行時起往前回溯逾5 年即87年9月11日以前，未獲清償
    之利息，其消滅時效已完成，並因原告主張罹於消滅時效，
    而不得請求。故原告主張自77年7月22日起至87年9月11日之
    利息請求權已罹於消滅時效而不得請求等語，應屬可採。
　㈤原告請求被告不得持系爭債權憑證及110年度司執字第99020
　　號繼續執行紀錄表對原告聲請強制執行，有無理由？
    債務人異議之訴，以排除執行名義之執行力為目的，如有理
    由時，應宣告不許就執行名義全部或一部為強制執行（最高
    法院84年度台上字第1994號判決意旨參照）。系爭債權憑證
    及本院110年度司執字第99020號繼續執行紀錄表所示系爭債
    權，其中「按本金145萬3,226元自77年7月22日起至87年9月
    11日止，按年息10.75%計算之利息」債權請求權部分，已因
    時效完成而消滅，則原告依強制執行法第14條第１項規定，
    訴請被告不得再持系爭債權憑證及上開繼續執行紀錄表，就
    上開利息部分對原告強制執行，自屬有據；其餘債權部分，
    則屬無據。
四、綜上所述，原告訴請確認系爭債權憑證及本院110年度司執
    字第99020號繼續執行紀錄表所載被告對原告之債權，其中
    「按本金145萬3,226元自77年7月22日起至87年9月11日止，
    按年息10.75%計算之利息」之債權請求權不存在，及依強制
    執行法第14條第1項規定，訴請被告不得再執前項債權憑證
    及繼續執行紀錄表對原告聲請強制執行前開利息，為有理由
    ，應予准許；逾此範圍之請求則無理由，應予駁回。
五、本件事證已臻明確，兩造其餘攻擊防禦方法及證據，核與判
    決之結果不生影響，爰不一一論列，併此敘明。
六、訴訟費用負擔之依據：民事訴訟法第79條。
中　　華　　民　　國　　111 　年　　2 　　月　　10　　日
                  民事第一庭    法  官  廖欣儀
正本係照原本作成。
如對本判決上訴，須於判決送達後20日內向本院提出上訴狀。如
委任律師提起上訴者，應一併繳納上訴審裁判費。
中　　華　　民　　國　　111 　年　　2 　　月　　11　　日
                                書記官  李俊毅